ACORDAO-COMPLETO-2526341

ACÓRDÃO 337/2022 ATA 6/2022 - PLENÁRIO

VISTOS, relatados e discutidos os pedidos de reexame interpostos por Poty Rent a Car Ltda. e por Capim Dourado Rent a Car Ltda. contra o Acórdão 866/2021-TCU-Plenário, que considerou procedente representação contra o Pregão Eletrônico 49/2019, promovido pela Caixa Econômica Federal para contratação de serviços de transporte de pessoas, pequenos volumes e documentos não postais, e declarou a inidoneidade das recorrentes para licitar e contratar com a Administração Pública por 3 (três) anos.
ACORDAM os Ministros do Tribunal de Contas da União, reunidos em sessão do Plenário, diante das razões expostas pelo Relator e de acordo com os pareceres da unidade técnica, com fundamento nos arts. 32 e 48 da Lei 8.443/1992, em:
9.1. conhecer dos pedidos de reexame e negar-lhes provimento;
9.2. encaminhar cópia deste Acórdão às recorrentes, ao Procurador-Chefe da Procuradoria da República no Distrito Federal e à Caixa Econômica Federal, com a informação de que o Relatório e o Voto que o fundamentam estão disponíveis no endereço eletrônico www.tcu.gov.br/acordaos.

Pedidos de reexame contra acórdão que considerou procedente representação e declarou a inidoneidade das recorrentes para licitar e contratar por três anos, em razão de irregularidades em pregão eletrônico para a contratação de serviços de transporte de pessoas, pequenos volumes e documentos não postais.

Caixa Econômica Federal

3. Recorrentes: Capim Dourado Rent A Car Ltda. (14.487.384/0001-23); Poty Rent A Car Ltda. (09.535.897/0001-22)

13.1. Ministros presentes: Bruno Dantas (na Presidência), Walton Alencar Rodrigues, Benjamin Zymler, Augusto Nardes, Aroldo Cedraz, Vital do Rêgo, Jorge Oliveira (Relator) e Antonio Anastasia.
13.2. Ministros-Substitutos presentes: Augusto Sherman Cavalcanti, Marcos Bemquerer Costa e Weder de Oliveira.

ACORDAO-COMPLETO-2533342

Acórdão 881/2022 - Plenário

ACORDAO-COMPLETO-2538023

Acórdão 1263/2022 - Plenário

CAPIM DOURADO RENT A CAR

JORGE OLIVEIRA

Ministro-Substituto André Luís de Carvalho

Adoto como relatório a instrução produzida na Secretaria de Recursos - Serur, endossada pelo corpo dirigente daquela unidade técnica e a seguir transcrita (peças 146/147) :
	"Trata-se de pedidos de reexame interpostos por Poty Rent a Car Ltda. e Capim Dourado Rent a Car Ltda. contra o Acórdão 866/2021-TCU-Plenário, confirmado pelo Acórdão 1237/2021-TCU-Plenário, relatados pelo Ministro-Substituto André Luís de Carvalho, a seguir transcrito (peças 89, 118, 129 e 130) :
'.1. promover a exclusão da responsabilidade de Roseli Pessin Leal, Osvaldo Jeronymo Neto e Euti Andreassa na presente relação processual, diante dos elementos de convicção até aqui obtidos pelo TCU;
9.2. conhecer, preliminarmente, da presente representação, por atender aos requisitos legais e regimentais de admissibilidade, para, no mérito, assinalar a sua procedência, diante dos elementos de convicção até aqui obtidos pelo TCU;
9.3. declarar a inidoneidade da Capim Dourado Rent a Car Ltda. e da Poty Rent a Car Ltda. para participarem de licitação na administração pública federal ou nos certames promovidos pelos Estados, Distrito Federal e Municípios a partir da aplicação de recursos federais, durante o período de 3 (três) anos, nos termos do art. 46 da Lei n.º 8.443, de 1992; devendo a referida inidoneidade ser estendida às atuais ou supervenientes pessoas jurídicas constituídas como controladas ou subsidiárias, entre outras formas, a partir da alteração nos estatutos ou contratos sociais com vistas a absorver as atividades das empresas ora condenadas para, assim, burlar indevidamente a presente decretação de inidoneidade;'
 (...) 
HISTÓRICO
2.	O presente processo cuida de Representação da empresa OBDI Equipamentos Eireli (OBDI) questionando o Pregão Eletrônico 49/7068-2019 (PE 49/2019) , conduzido pela Gerência de Filial Logística da Caixa Econômica Federal em Curitiba (Caixa-Gilog/CT) , por suposto conluio entre as empresas licitantes Capim Dourado Rent a Car Ltda. (Capim Dourado) e Poty Rent a Car Ltda. (Poty) , violando os princípios da competitividade e da isonomia (peça 1) .
3.	Os indícios que a representante elenca para a caracterização da formação de um grupo econômico entre as mencionadas licitantes, em síntese, são: i) exploração do mesmo objeto e mesmo nicho de mercado; ii) o parentesco entre os sócios, que seriam irmãos; iii) relações pretéritas entre os sócios das empresas, pois foram sócios de outras empresas em conjunto, bem como com o pai e o tio; iv) o fato de as empresas possuírem o mesmo contador; v) coincidência de telefones para contato; vi) a anexação ao sistema do certame das planilhas com as propostas elaboradas pela mesma pessoa; e vii) representação conjunta de ambas as empresas pela mesma sócia em diversos atos distintos.
4.	Após a instrução processual, a Secretaria de Controle Externo de Aquisições Logísticas (Selog) propôs a improcedência da representação por entender estar afastada a plausibilidade jurídica, uma vez que os indícios apontados e apurados, apesar de vários, não foram suficientes para caracterizar o conluio e a formação de grupo econômico, o que torna improcedente a alegação de uso indevido do direito de preferência, facultado às microempresas (ME) e empresas de pequeno porte (EPP) .
5.	No entanto, mediante o Acórdão 6566/2020-TCU-Segunda Câmara, o TCU não acolheu a proposta acima e determinou a oitiva prévia das empresas licitantes, diligência à Caixa para fornecer os internet protocol (IP) dos usuários utilizados pelas licitantes e audiência de seus gestores (peça 42) .
6.	 Após análise dos elementos trazidos aos autos a partir das medidas supra, a Selog formulou proposta no sentido de conhecer da representação para, no mérito, considerá-la procedente e, entre outras medidas, declarar a inidoneidade das mencionadas empresas.
7.	Entretanto, houve divergência quanto ao fundamento da proposta de declaração de inidoneidade. Para os dirigentes da Selog, o fundamento material para a aplicação da penalidade consistiria na fraude ao caráter competitivo do certame e não à subsistência da receita bruta do grupo econômico em patamar superior ao limite para o exercício do direito de preferência pelas microempresas (ME) e empresas de pequeno porte (EPP) , em dissonância com o art. 3º, § 4º, da Lei Complementar 123/2006.
8.	Na sequência, o TCU prolatou o Acórdão 866/2021-TCU-Plenário, através do qual a representação foi considerada procedente e imputada sanção de inidoneidade às recorrentes (peça 89) . 
9.	O aludido acórdão enfrentou embargos de declaração opostos pelas referidas empresas, os quais, mediante o Acórdão 1237/2021-TCU-Plenário, foram rejeitados (peças 112, 115 e 118) .
10.	Inconformadas, as empresas Poty Rent a Car Ltda. e Capim Dourado Rent a Car Ltda. interpuseram pedidos de reexame (peças 129 e 130) , que serão analisados a seguir.
EXAME DE ADMISSIBILIDADE
11.	Reiteram-se os exames preliminares de admissibilidade (peças 133-135) , ratificado pelo relator, Ministro Jorge Oliveira (peça 138) , que concluiu pelo conhecimento dos pedidos de reexame interpostos pelas empresas Poty Rent a Car Ltda. e Capim Dourado Rent a Car Ltda., para conferir-lhes efeito suspensivo ao item 9.3 do acórdão recorrido.
EXAME DE MÉRITO                                                                                                                                                                                                                                                                                                                                                                                                                                                                                                                                                                                                                                                                                                                                                                                                                                                                                                                                                                                                                                                                                                                                                                                                                                                                                                                                                                                                                                                                                                                                                                                                                                                                                                                                                                                                                                                                                                                                                                                                                                                                                                                                                                                                                                                                                                                                                                                                                                                                                                                                                                                                                                                                                                                                                                                                                                                                                                                                                                                                                                                                                                                                                                                                                                                                                                                                                                                                                                                                                                                                                                                                                                                                                                                                                                                                                                                                                                                                                                                                                                                                                                                                                                                                                                                                                                                                                                                                                                                                                                                                
12.	Delimitação 
12.1	Constitui objeto dos presentes recursos verificar:
	a) em preliminar, a incidência da prescrição e nulidade da obra obtida mediante irregular quebra de sigilo telemático, e, por conseguinte, nulidade do acórdão condenatório; e
	b) no mérito, a ocorrência de:
	b.1) fraude à licitação, consistente na atuação em conluio e formação de grupo econômico e no uso indevido do direito de preferência facultado às ME e EPP; e  
	b.2) procedência da aplicação da pena de inidoneidade.
13.	Da prescrição
13.1	Embora as recorrentes não tenham apresentado qualquer alegação a respeito, a análise acerca de eventual prescrição se torna necessária, em razão do recente julgamento, pelo Supremo Tribunal Federal (STF) , do RE 636.886 (tema 899 da repercussão geral) .
13.2	Nesse ponto, é importante mencionar que, nos processos de controle externo, matéria de ordem pública pode ser revista de ofício ou mediante provocação da parte por simples petição, independentemente de recurso (Acórdão 1160/2015-TCU-Plenário, relator Ministro Augusto Nardes) . De mesmo modo, ressalta-se que questões de ordem pública autorizam o órgão ad quem a julgar fora do que consta nas razões ou contrarrazões do recurso (Acórdão 690/2010-TCU-Plenário, relator Ministro Augusto Nardes) .
13.3	No exame da prescrição, a Secretaria de Recursos (Serur) tem adotado os entendimentos detalhados na peça 145 que contém estudo e pronunciamentos anteriores da secretaria sobre o tema. Nessas manifestações estão desenvolvidas as seguintes premissas, que serão utilizadas no presente exame: 
	a)  ao julgar o RE 636.886, o STF conferiu nova interpretação ao art. 37, § 5º, da Constituição Federal, fixando a tese de que "é prescritível a pretensão de ressarcimento ao Erário fundada em decisão de Tribunal de Contas";
	b)  as pretensões punitiva e de ressarcimento devem observar o mesmo regime na atividade de controle externo, dado o objetivo comum da prescrição, de fixar prazo para o Tribunal de Contas agir, para caracterizar o ilícito, identificar seu autor, dimensionar as consequências da conduta e impor as consequências legais, independentemente de tais consequências terem natureza punitiva ou ressarcitória; e
	c)  até que sobrevenha norma específica, entende-se que a prescrição das pretensões punitiva e de ressarcimento, no processo de controle externo, deve observar o regime da Lei 9.873/1999, na linha dos recentes pronunciamentos do STF a respeito. Assim, sem prejuízo de se realizar o exame da prescrição também segundo o prazo decenal previsto no Código Civil, o critério adotado, na formulação da proposta de encaminhamento, será o da Lei 9.873/1999.  
13.4	Para análise da prescrição, impede registrar que, no caso vertente, deve ser considerado como termo inicial para a contagem do prazo prescricional a data da perpetração das irregularidades no PE 49/2019, ou seja, 6/9/2019 (peça 15, p. 15) , independentemente do regime adotado, Acórdão 1441/2016-TCU-Plenário ou Lei 9.873/1999, com o prazo de dez e cinco anos para a realização da primeira citação e/ou audiência, respectivamente.
13.5	Nos presentes autos, percebe-se claramente a inocorrência da prescrição quer pelos critérios definidos no Acórdão 1441/2016-TCU-Plenário quer pelas balizas estabelecidas pela Lei 9.873/1999, uma vez que transcorreu menos de cinco anos do termo a quo acima referido (6/9/2019) e o acórdão condenatório, prolatado em 14/4/2021 (peça 89) . Entre esses marcos temporais, importante mencionar que a oitiva das recorrentes foi efetivada entre junho e julho/2020 (peças 42, 44, 45, 53 e 56) . 
14.	Recurso interposto por Poty Rent a Car Ltda. 
14.1	Após apresentar resumo da demanda, a recorrente informa que, mediante o presente recurso, serão atacados os seguintes pontos: quebra de sigilo telemático, fraude à licitação e desproporcionalidade da cominação aplicada.
14.2	Alega que inexiste prova para comprovar vínculo, de caráter estável e permanente, para fins de formação de grupo econômico e/ou conluio, permeado pela má-fé ou dolo, com a empresa Capim Dourado, necessário à tipificação da infração apontada, qual seja, fraude à licitação.
14.3	Com base no art 5º, inciso XII, da Constituição Federal e no art. 22 da Lei 12.965/2014, defende a ilegalidade da quebra de sigilo de dados, tendo em vista a ausência de ordem judicial, devidamente fundamentada, para a requisição dos IP's junto à Caixa. Em complemento, apresenta julgado do Supremo Tribunal Federal (STF) acerca da impossibilidade da quebra sigilo bancário solicitada pelo TCU.
14.4	Deduz que, em razão da nulidade da prova obtida mediante a quebra do sigilo telemático, que fundamentou a conclusão do acórdão recorrido, cabe a absolvição da recorrente em relação à imputação pela prática de fraude à licitação.
14.5	Destaca a autonomia jurídica, financeira e administrativa da recorrente e da empresa Capim Dourado, o que demonstra a impertinência do entendimento de falsa declaração. Para sustentar sua alegação de ausência de provas à caracterização de grupo econômico com a empresa Capim Dourado, transcreve trecho de parecer do Diretor da Selog e aponta dispositivo da Consolidação das Leis do Trabalho (CLT) a respeito de formação de grupo econômico.
14.6	Entende que a eventual participação de empresas diferentes em um mesmo grupo econômico, por si só, não é motivo para concluir que houve declaração em falso conteúdo e prévia combinação das propostas, uma vez que não se admite presunção de ocorrência de fraude.
14.7	Alega que a competitividade do certame foi preservada e que não existem provas da intenção de obter vantagem decorrente da adjudicação ou prejuízo ao Erário e enfatiza que não há como condenar a recorrente por presunção subsidiada tão somente na utilização de um mesmo terminal. 
14.8	Com base em trecho do parecer do diretor da Selog acerca da utilização do mesmo IP pela recorrente e pela Capim Dourado, conclui que a premissa de fraude à licitação adotada pelo acórdão recorrido não se sustenta, já que não houve falsa declaração, pois as empresas não integram grupo econômico, não houve violação às normas referentes ao tratamento favorável às micro e pequenas empresas e a Capim Dourado comprovou os requisitos para ser beneficiária do regime privilegiado.
14.9	Na hipótese de o TCU manter a sanção aplicada, a recorrente pugna pela sua redução, haja vista a desproporção existente entre a penalidade de declaração de inidoneidade pelo prazo de três anos e a conduta perpetrada pela recorrente.
14.10	Argumenta que, no âmbito do processo administrativo, o princípio da proporcionalidade encontra previsão no art. 2º, parágrafo único, inciso VI da Lei 9.784/1999.
14.11	Assevera que diante das provas constantes dos autos, a declaração de inidoneidade por três anos mostra-se desproporcional e irrazoável, devendo ser reduzida, vez que não foi reportado qualquer dano e reproduz trecho do relatório do acordão recorrido, onde auditor e diretor da Selog afirmam a ausência de prejuízos e a observância da isonomia dos licitantes, com ampla competitividade.
14.12	Aponta que não existe outro registro desabonador da recorrente e diante da fundamentação apresentada a respeito da desproporcionalidade entre as falhas apontadas e a sanção aplicada, requer a redução do tempo da declaração de inidoneidade, conforme julgados do TCU indicados.
14.13	Ao final, requer provimento do recurso para absolver a recorrente da declaração de inidoneidade, alternativamente, roga pela redução da pena imposta ao patamar mínimo.
15.	Recurso interposto por Capim Dourado Rent a Car Ltda. 
15.1	Após discorrer acerca da demanda, a recorrente relata que, para o TCU, houve fraude ao certame na apresentação de falsa declaração, conforme trecho transcrito do voto que subsidiou o acórdão recorrido. Todavia, afirma que cumprira os requisitos legais de sua qualificação como ME ou EPP.
15.2	Destaca que diante do empate entre as propostas da recorrente e da empresa Poty, foi observado o benefício descrito no art. 44, § 2º, da Lei Complementar 123/2006, reproduzido na sequência.
15.3	Assevera que atendeu os requisitos constantes da Lei Complementar 123/2006 para sua caracterização como EPP. Assim, ao preencher a condição legal de faturamento bruto igual ou aquém do limite estabelecido para EPP, a recorrente não cometeu fraude à licitação.
15.4	Com fundamento em instrução de peça 40, afirma que não restou comprovado nos autos a formação de grupo econômico e que a decisão colegiada, pautada em premissa falsa de constituição de grupo econômico único, ou seja, em indícios, não se sustenta. A respeito, transcreve trecho de instrução de peça 15, no sentido de que os indícios apontados, apesar de vários, não se mostraram aptos a caracterizar a formação de grupo econômico de fato entre a recorrente e a empresa Poty, e indica manifestação do diretor da Selog com mesmo entendimento. 
15.5	Considerando a adoção de linha contrária à prova dos autos, com circunstâncias fáticas avaliadas de forma equivocada, a decisão recorrida padece de razoabilidade e desproporcionalidade, pois não se pode condenar ninguém com base em meros indícios. Em complemento, enfatiza que a atuação conjunta da recorrente e da empresa Poty não acarretou qualquer lesão à Administração e aos licitantes. Para reforçar esse entendimento, reproduz trechos da instrução de auditor e do pronunciamento do diretor da Selog acerca de que a atuação combinada da recorrente e da empresa Poty não teria acarretado prejuízo à competitividade e à isonomia (peças 86 e 87) .
15.6	Defende que, para a configuração de grupo econômico, deveria ter sido demonstrada a efetiva relação de coordenação e direção entre a recorrente e a empresa Poty, nos termos do art. 2º, §§ 2º e 3º, da CLT. Aponta que, na mesma linha, foi o parecer do diretor da Selog.
15.7	Sustenta que a obtenção de informações acerca dos IPs utilizados para oferta dos lances caracteriza quebra de sigilo de dados, a despeito de ordem judicial, conforme o disposto no art. 5º, inciso XII, da Constituição Federal/1988 e no art. 10, § 1º, da Lei 12.965/2014. Assim, defende que o acórdão recorrido deve ser anulado, uma vez que se baseou em documentos obtidos ilegalmente, ou seja, em prova atípica, de acordo com o art. 369 do Código de Processo Civil (CPC) .
15.8	Considera que não houve dano ou prejuízo ao erário, que não houve restrição à competitividade, que não houve violação aos princípios da licitação ou aos princípios da administração pública. Logo, não se justifica punição tão drástica, a qual afronta o princípio da razoabilidade e proporcionalidade. Afirma que a declaração de inidoneidade da recorrente por três anos representa seu fechamento definitivo, uma vez que atua exclusivamente nesse segmento. Ademais, os valores sociais do trabalho e da livre iniciativa configuram princípio fundamental da República Federativa do Brasil e fundamento do Estado Democrático de Direito e da Ordem Econômica.
15.9	No tocante à dosimetria da pena, argumenta que o acórdão contestado não fornece elementos e fundamentos suficientes a justificar a severidade da penalidade aplicada, ao passo que restaram preservados os princípios da licitação, notadamente os da isonomia dos licitantes e da ampla competitividade. Diante disso, a pena deve ser reduzida ao menor patamar possível.
15.10	Colaciona julgados do TCU que, em sede recursal, foram favoráveis à redução do período da declaração de inidoneidade e, tendo em vista os princípios da razoabilidade e proporcionalidade, conclui como excessiva a pena imposta. Mais uma vez, destaca que a sanção aplicada levará a sua extinção, uma vez que sua atividade empresarial depende, em especial, das contratações com o poder público. 
15.11	Por derradeiro, requer o afastamento da pecha de fraude à licitação, com isenção da pena de declaração de inidoneidade ou, sucessivamente, a redução do tempo da penalidade aplicada.
16.	Análise
16.1	Inicialmente, registre-se que os recursos interpostos pelas recorrentes serão examinados em conjunto, tendo em vista o fato de que, em suma, apresentam os mesmos argumentos recursais, quais sejam: preliminar de nulidade da prova obtida mediante indevida quebra de sigilo telemático, e, por consequência, nulidade do acórdão recorrido, não-comprovação de fraude à licitação e desproporcionalidade da sanção aplicada.
16.2	Relativamente à nulidade da prova obtida mediante irregular quebra de sigilo telemático, os argumentos apresentados não merecem prosperar.
16.3	Embora tenha sido apresentado jurisprudência do STF contrária ao fornecimento de informações com base na vinculação entre o sigilo e a inviolabilidade do direito à intimidade e privacidade (art. 5º, inciso X, da Constituição Federal) , sabe-se que esse direito não é absoluto. 
16.4	O STF, através do julgamento do MS 33.340-DF, acerca do não-atendimento de requisições do TCU sob alegação de que as informações estariam protegidas pelo sigilo bancário, manifestou-se no sentido de que o sigilo de informações necessárias para preservação da intimidade é relativizado quando se está diante do interesse da sociedade de se conhecer o destino dos recursos públicos. E, ainda, que as operações financeiras que envolvam recursos públicos não estão abrangidas pelo sigilo bancário a que alude a Lei Complementar 105/2001, visto que as operações dessa espécie estão submetidas aos princípios da administração pública listados no art. 37 da Constituição Federal. Em tais situações, é prerrogativa constitucional do Tribunal de Contas da União o acesso a informações relacionadas a operações financiadas com recursos públicos.
16.5	A Corte Suprema, no mencionado julgado, destacou a inoponibilidade de sigilo bancário e empresarial ao TCU quando se está diante de operações fundadas em recursos públicos. Ou seja, a utilização de recursos públicos por quem está submetido ao controle financeiro externo inibe a alegação de sigilo de dados e autoriza a divulgação das informações necessárias para o controle dos administradores, sob pena de restar inviabilizada a missão constitucional da Corte de Contas.
16.6	Outrossim, no mencionado julgado, especificamente ao acesso de dados sigilosos pelo TCU, o STF entende que não se trata de quebra de sigilo, mas sim de transferência de sigilo para a Corte de Contas.
16.7	Oportuno registrar que, nos termos da Lei Orgânica do TCU, os servidores que exercem funções de controle externo são obrigados a guardar sigilo sobre dados e informações obtidos em decorrência do exercício de suas funções e pertinentes aos assuntos sob sua fiscalização, utilizando-os, exclusivamente, para elaboração de pareceres e relatórios (art. 86, inciso IV) . A inobservância de tal advertência caracterizar situação revestida de tipicidade disciplinar e penal, além de potencialmente caracterizadora de improbidade.
16.8	Por óbvio, que o entendimento supra em relação à proteção ao sigilo bancário e empresarial também alcança o sigilo telemático.
16.9	Para exercer suas competências constitucionais, relacionadas nos arts. 70 e 71 da Constituição Federal, o TCU, com fundamento na Teoria dos Poderes Implícitos, está implicitamente autorizado a utilizar os meios necessários ao fiel cumprimento de suas funções institucionais e ao pleno exercício das competências que lhe foram outorgadas pela Constituição Federal. Isso significa que a atribuição de poderes explícitos pela Constituição Federal ao TCU supõe que lhe reconheça, ainda que implicitamente, a titularidade de meios destinados a viabilizar a adoção de medidas a conferir efetividade às suas deliberações finais.
16.10	O STF já discorreu, em diferentes oportunidades, sobre o assunto e deixou assente que os órgãos estatais, para o cumprimento indispensável de suas competências constitucionais, dispõem desses poderes implícitos (MS 24.510, relatado pela Ministra Ellen Gracie; MS 34.446, relatado pela Ministra Rosa Weber; RE 601.314, relatado pelo Ministro Edson Fachin; eADIs 2.390, 2.386, 2.397 e 2.859, relatados do Ministro Dias Toffoli) .
16.11	Em vista disso, o TCU não precisa ter em mãos uma autorização, mesmo que judicial, para acesso aos dados necessários para exercer suas atribuições constitucionais, tampouco norma explícita estabelecendo os meios que o TCU pode utilizar para cumprir suas atribuições expressamente determinadas pela Constituição. Caso isso ocorra, está-se, na prática, negando eficácia à norma constitucional.
16.12	Dessa forma, não há ilegalidade no fornecimento pela Caixa, a partir de requisição deste Tribunal, acerca dos IPs utilizados pelas recorrentes para participação no Pregão Eletrônico 49/2019. Por conseguinte, não há que se falar em nulidade da referida prova nem do acórdão recorrido.
16.13	Com relação à fraude à licitação, as diferentes alegações fundamentadas na divergência de entendimento da Unidade Técnica não socorrem as recorrentes.
16.14	 Deve-se salientar que eventuais divergências nas distintas análises constantes de um processo de controle externo constituem uma prática normal e aceitável dentro da realidade processual desta Corte de Contas. De fato, não há nenhum problema quanto a isso, sobretudo quando se respeita plenamente o devido processo legal, como ocorreu no presente caso. 
16.15	O relator, que preside a instrução do processo, pode acolher qualquer uma das manifestações técnicas contidas no processo, ou até ser contrário a todas, para formação do seu livre convencimento e busca da verdade material (Acórdão 2307/2018-TCU-Plenário, relatora Ministra Ana Arraes) .
16.16	Com efeito, o relator a quo, dentro do seu livre convencimento como julgador, não se vincula obrigatoriamente nem ao parecer da unidade técnica, nem ao parecer do Ministério Público junto ao TCU, quando cabível, podendo inclusive decidir contrariamente a ambos os pareceres, caso motive adequadamente o seu entendimento.
16.17	Em seu voto, o relator do acórdão fustigado entendeu que indícios, convergentes e concordantes, foram suficientes para evidenciar conluio em função de que as recorrentes integram o mesmo grupo econômico, quais sejam (peça 90, item 12) : 
 (i) os sócios das empresas seriam parentes; 
 (ii) as empresas possuiriam o mesmo contador; 
 (iii) as empresas teriam agido em conluio em outra licitação da Caixa; 
 (iv) a sócia de uma empresa representou a outra no acordo coletivo de trabalho e em outras licitações; 
 (v) as empresas possuiriam o mesmo telefone para o contato; e 
 (vi) o responsável pelo cadastro da proposta oferecida pela Poty Rent a Car Ltda. teria feito a alteração da proposta oferecida pela Capim Dourado Rent a Car Ltda. no presente certame.
16.18	Para o relator, as evidências acima listadas foram confirmadas com a comprovação de que o credenciamento e os lances oferecidos pelas recorrentes partiram do mesmo endereço de IP e, por conseguinte, do mesmo terminal de rede, nos termos do art. 5º, III, da Lei n.º 12.965/2014 (Marco Civil da Internet) .
16.19	A propósito, a jurisprudência do TCU possui entendimento firme no sentido de considerar a prova indiciária, constituída pelo somatório de indícios que apontam na mesma direção, suficiente para caracterizar fraude à licitação e ser declarada a inidoneidade do licitante fraudador para participar, por até cinco anos, de licitação na Administração Pública Federal, nos termos do art. 46 da Lei 8.443/1992.
16.20	Dessa forma, resta evidente que o acórdão recorrido não se fundamentou em presunção de ocorrência de fraude à licitação.
16.21	Ao apreciar os embargos declaratórios opostos pelas licitantes, em relação à constatada fraude à licitação, o relator consignou que (peça 119, item 4) :
4.	Bem se vê, no entanto, que não subsistiria a suposta obscuridade no acórdão, pois os dois pareceres da unidade técnica teriam sido incorporados às razões de decidir na prolação do referido Acórdão 866/2021, já que a declaração de inidoneidade teria como fundamento a fraude à licitação evidenciada a partir da declaração em falso conteúdo de que as ora embargantes poderiam usufruir dos benefícios como ME ou EPP, em dissonância, todavia, com o art. 3, § 4º, III, da LC n.º 123, de 2006, e a partir, ainda, da prévia combinação das propostas apresentadas pelas referidas empresas, contrariando, assim, o Código de Conduta da Caixa e o Termo de Compromisso de Combate à Corrupção e ao Conluio entre Licitantes e de Responsabilidade Sócio-Ambiental. (grifos acrescidos) 
16.22	Com vistas ao esclarecimento, as recorrentes violaram o disposto no item 3.1.4 do Código de Conduta da Caixa ("Frustrar ou fraudar, mediante ajuste, combinação ou qualquer outro expediente, o caráter competitivo de procedimento licitatório público") e no item 7 do anexo VI - Termo de Compromisso de Combate à Corrupção e ao Conluio entre Licitantes e de Responsabilidade Sócio Ambiental, que atesta, em especial, que a proposta apresentada na licitação foi elaborada de maneira independente e que o seu conteúdo não foi informado a, discutido com ou recebido de qualquer outro participante em potencial ou de fato do presente certame.
16.23	Como se vê, para o TCU, a fraude à licitação consistiu na declaração em falso conteúdo para usufruto dos benefícios como ME ou EPP e na prévia combinação das propostas apresentadas pelas licitantes.  
16.24	A declaração em falso conteúdo para usufruto dos benefícios como ME ou EPP ficou caracterizada em razão dos indícios de formação de grupo econômico. Relativamente a esses indícios acima enumerados, as recorrentes não apresentaram argumentos aptos para refutar o vínculo entre elas. Apenas, apontam divergência entre pareceres da Unidade Técnica e não-demonstração da relação de coordenação e direção entre elas, conforme os termos do art. 2º, §§ 2º e 3º, da CLT.
16.25	Considerando que as recorrentes não conseguiram afastar os fortes indícios de formação de grupo econômico, tem-se como demonstrado o exercício indevido do direito de preferência no Pregão Eletrônico 49/2019, nos termos da Lei Complementar 123/2006. Quanto à combinação das propostas apresentadas, o fato de que os lances partiram do mesmo IP comprova o conluio entre as recorrentes. 
16.26	 Outro indicativo do uso irregular do direito de preferência pela Capim Dourado é o fato de que não se encontra classificada no Sistema CNPJ, da Secretaria Especial da Receita Federal do Brasil, como empresa de pequeno porte, conforme apontado pela instrução de peça 58, item 12.1.
16.27	Para o TCU, a mera participação da licitante, como ME ou EPP com suporte em declaração em falso conteúdo, em conformidade com a jurisprudência apontada pelo relator do acórdão recorrido, é o bastante para evidenciar fraude à licitação e ensejar a aplicação subsequente da penalidade de declaração de inidoneidade
16.28	Desse modo, devem ser rejeitadas as razões relativas à não-ocorrência fraude à licitação.
16.29	A respeito da alegada omissão na dosimetria da sanção de inidoneidade, mediante apreciação dos embargos declaratórios, o relator destacou que as fraudes perpetradas pelas recorrentes violaram os princípios licitatórios da isonomia e competitividade do certame, desde a apresentação de declarações, com conteúdo falso, até a combinação para o oferecimento de lances, com o envio das propostas, inclusive pelo mesmo endereço de IP (Internet Protocol) (peça 119, item 5) . Assim, não há como considerar violação ao princípio da razoabilidade na imputação da pena.
16.30	Com relação ao princípio da proporcionalidade, cabe reproduzir trecho do voto condutor do Acórdão 2549/2019-TCU-Plenário, relatado pelo Ministro-Substituto Weder de Oliveira:
25. No que concerne à alegada desproporcionalidade da pena aplicada, ressalto que o art. 46 da Lei 8.443/1992 dispõe que a pena de inidoneidade deve abranger um período não tão baixo que não impinja o efeito dissuasório esperado nem tão alto que comprometa significativamente a atividade econômica da empresa. Afinal, o TCU emite um juízo de reprovabilidade de condutas que impliquem fraude à licitação e, ao mesmo tempo, busca desincentivar a reincidência. (grifos acrescidos) 
16.31	Vale registrar que o TCU não realiza dosimetria objetiva das sanções. As sanções, inclusive a de inidoneidade, são decorrentes da gravidade do ilícito, com a valoração das circunstâncias fáticas e jurídicas envolvidas, e dependem de um juízo do relator, o qual deverá ser confirmado pelo colegiado julgador. Ademais, a isonomia de tratamento para situações análogas e a ausência de elementos atenuantes e agravantes legalmente estabelecidos são parâmetros que orientam a dosimetria da pena, sua proporcionalidade e razoabilidade.
16.32	Quanto ao alegado prejuízo a sua atividade econômica decorrente da sanção de inidoneidade, além de desincentivar a reincidência, o TCU tem jurisprudência firmada de que a capacidade econômica do responsável não constitui critério ou obstáculo para a gradação da penalidade aplicada, mas sim o grau de culpabilidade e as circunstâncias fáticas do caso concreto (Acórdão 2385/2014-TCU-Plenário, relator Ministro Benjamin Zymler; e 7.487/2015-TCU-1ª Câmara, relator Ministro Bruno Dantas) .
16.33	Com relação ao fato de que a ausência de dano ao erário justificaria redução da pena, cabe destacar que, para o TCU, a declaração de inidoneidade por fraude à licitação independente do seu resultado, da ocorrência de dano ao erário ou do fato de as empresas terem auferido benefícios (v.g. Acórdão 823/2019-TCU-Plenário, relator Ministro Bruno Dantas; 1.230/2017-TCU-Plenário, relatora Ministra Ana Arraes; 3.145/2014-TCU-Plenário, relator Ministro-Substituto Marcos Bemquerer; 457/2014-TCU-Plenário, relator Ministro-Substituto Augusto Sherman Cavalcanti) .
16.34	Por oportuno, os julgados do TCU apresentados pelas recorrentes para sustentar o pedido de redução da pena de inidoneidade não se aplicam ao caso concreto, já que tiveram como fundamento a ocorrência de atenuantes e a improcedência do fundamento da sanção, motivos não constatados nos presentes autos.
16.35	Portanto, não merecem ser acolhidas as razões relativas à isenção ou redução da pena de declaração de inidoneidade, uma vez respeitados os princípios da razoabilidade e proporcionalidade, já que restou demonstrada restrição à competividade e à isonomia e violação aos princípios da licitação e da administração pública. Ademais, a declaração de inidoneidade independe da existência de dano ou prejuízo ao erário e, para sua gradação, o TCU não considera a capacidade econômica economia como critério de gradação.
CONCLUSÃO
17. 	Diante do exposto, conclui-se que não ocorreu a prescrição da pretensão punitiva, seja pelos ditames do Código Civil (Acórdão 1441/2016-TCU-Plenário) seja pelas balizas da Lei 9.873/1999.
17.1	Considerando que para o cumprimento de suas competências estabelecidas pelos arts. 70 e 71 da Constituição Federal, conforme entendimento do Supremo Tribunal Federal, o TCU dispõe de poderes implícitos para adotar as medidas cabíveis, sem necessitar de autorização, mesmo que judicial, a requisição de informações de dados telemáticos pelo TCU não configura quebra de sigilo. 
17.2	O STF já reconheceu que, para o cumprimento indispensável de suas competências constitucionais, órgãos estatais dispõem desses poderes implícitos, o que autoriza ao Tribunal o acesso aos dados necessários para exercer suas atribuições.
17.3	Dessa forma, não há ilegalidade no fornecimento pela Caixa, a partir de requisição deste Tribunal, acerca dos IPs utilizados pelas recorrentes para participação no Pregão Eletrônico 49/2019. Por conseguinte, não há que se falar em nulidade da referida prova nem do acórdão recorrido.
17.4	A ocorrência de fraude à licitação foi devidamente comprovada nos autos, consistentes, na declaração de falsa condição de EPP e de prévia combinação das propostas pelas recorrentes, com violação dos princípios da isonomia e competitividade do certame.
17.5	Por fim, a procedência da pena de inidoneidade foi demonstrada, com observância dos princípios da razoabilidade e proporcionalidade. Ademais, a declaração de inidoneidade independe da existência de dano ou prejuízo ao erário e, para sua gradação, o TCU não considera a capacidade econômica economia como critério de gradação.
17.6	Sendo assim, a proposta será pela negativa de provimento dos recursos interpostos por Poty Renta a Car Ltda. e Capim Dourado Renta a Car Ltda.
PROPOSTA DE ENCAMINHAMENTO
18.	Ante o exposto, submete-se à consideração superior a presente análise dos pedidos de reexame interpostos por Poty Rent a Car Ltda. e Capim Dourado Rent a Car Ltda. contra o Acórdão 866/2021-TCU-Plenário, mantido pelo Acórdão 1237/2021-TCU-Plenário, propondo-se, com fundamento no art. 48 da Lei 8.443/1992, c/c o art. 286 do Regimento Interno/TCU:
	a) conhecer dos recursos e, no mérito, negar-lhes provimento; e 
	b) comunicar a deliberação que vier a ser proferida por esta Corte às recorrentes, à Procuradoria da República no Distrito Federal e à Caixa Econômica Federal."
´	É o relatório.

8.1. Flávio Soares de Sousa (4.983/OAB-PI), representando Poty Rent A Car Ltda.
8.2. Marco Aurélio Dantas (243.893/OAB-PI), Francisco de Oliveira Loiola Junior (3.700/OAB-PI) e outros, representando Capim Dourado Rent A Car Ltda.

Não atuou

PEDIDOS DE REEXAME. REPRESENTAÇÃO. PREGÃO ELETRÔNICO. SERVIÇOS DE TRANSPORTE DE PESSOAS, PEQUENOS VOLUMES E DOCUMENTOS NÃO POSTAIS. CONLUIO DE LICITANTES E DE APRESENTAÇÃO DE DECLARAÇÃO COM CONTEÚDO FALSO. PROCEDÊNCIA DA REPRESENTAÇÃO E DECLARAÇÃO DE INIDONEIDADE PARA LICITAR E CONTRATAR. IMPROCEDÊNCIA DAS ALEGAÇÕES RECURSAIS. NÃO PROVIMENTO.

REPRESENTAÇÃO (REPR)

Secretaria de Recursos - Serur

Atendidos os requisitos de admissibilidade, podem ser conhecidos os pedidos de reexame interpostos por Poty Rent a Car Ltda. e Capim Dourado Rent a Car Ltda. contra o Acórdão 866/2021-TCU-Plenário (Relator o Ministro-Substituto André Luís de Carvalho) , que considerou procedente representação contra o Pregão Eletrônico 49/2019, promovido pela Caixa Econômica Federal para contratação de serviços de transporte de pessoas, pequenos volumes e documentos não postais, e que declarou a inidoneidade das ora recorrentes para licitar e contratar com a Administração Pública por 3 (três) anos.
2.	Após confirmar, de ofício, que não ocorreu prescrição da pretensão punitiva desta Corte no caso em foco, a Secretaria de Recursos - Serur analisou e rejeitou os argumentos recursais, razão pela qual, em pareceres uniformes, opinou pelo não provimento dos apelos.
3.	Endosso tais manifestações, que incluo entre minhas razões de decidir.
4.	Ao examinar a matéria, anoto, inicialmente, que os motivos que levaram à aplicação de sanção às recorrentes foram a apresentação de documentos com conteúdo falso, que indicavam erroneamente a condição de microempresas - ME ou empresas de pequeno porte - EPP, e a existência dos seguintes indícios de conluio entre as mencionadas empresas: (i) exploração do mesmo objeto e do mesmo nicho de mercado; (ii) parentesco entre os sócios, que seriam irmãos; (iii) relações pretéritas entre os sócios, que participaram também de outras empresas em conjunto e com o pai e com o tio; (iv)  o fato de possuírem o mesmo contador; (v) coincidência de telefones para contato; (vi) a anexação ao sistema do certame de planilhas com propostas elaboradas pela mesma pessoa e encaminhadas do mesmo endereço eletrônico de IP (Internet Protocol) ; e (vii) representação conjunta de ambas as empresas pela mesma sócia em diversos atos distintos.
5.	Em linhas gerais, as recorrentes alegaram:
	a - ausência de provas de dolo, de má-fé e da existência de vínculo estável e permanente entre as empresas para formação de grupo econômico ou para conluio, reconhecida até mesmo em trechos de manifestações da Secretaria de Controle Externo de Aquisições Logísticas - Selog;
	b - nulidade da prova obtida a partir da quebra de seu sigilo telemático, fruto da requisição de identificação de seus IP feita pelo TCU à Caixa sem autorização judicial;
	c - ausência de comprometimento da competitividade do certame e de prejuízo ao Erário;
	d - dada a inexistência de dano, a desproporcionalidade e a irrazoabilidade da sanção aplicada, que pode até mesmo acarretar seu fechamento definitivo e cuja dosimetria não teve seus fundamentos explicitados.
6.	Tais argumentos, entretanto, não podem ser aceitos, pois:
	a - a existência de indícios vários, consistentes, concordantes e convergentes, como ocorreu no caso em exame, foi considerada como prova suficiente para caracterizar a ocorrência das irregularidades pelo Relator do Acórdão contestado e pelo Plenário desta Casa, que não estão obrigados a acolher manifestações das unidades técnicas do Tribunal, cujo caráter é meramente opinativo e entre as quais é corriqueiro haver divergências de entendimento;
b - a requisição do endereço de IP não configura obtenção ilícita de prova, uma vez que o TCU, para viabilizar o exercício de suas atribuições constitucionais, possui a prerrogativa, reconhecida pela jurisprudência do Supremo Tribunal Federal com base na Teoria dos Poderes Implícitos (MS 24.510, 33.340  e 34.446, entre outros) , de acesso a informações relativas a operações que envolvam matéria de sua competência, como é o caso da licitação em foco, cujos atos e documentos são regidos pelo princípio da publicidade e na qual foi devidamente registrado, como requisito material imprescindível à participação no certame, o  IP de onde partiram as propostas das duas empresas, sem que tenha havido qualquer violação de sigilo ou acesso a dados de qualquer natureza das recorrentes; acrescente-se que o Superior Tribunal de Justiça, no Habeas Corpus - HC 83.338-DF, entendeu que a "obtenção de dados do usuário de determinado Internet Protocol (IP) consistente tão só na identificação da propriedade e do endereço em que instalado o computador do qual partiu o escrito criminoso não está resguardada pelo sigilo de que cuida o art. 5º, XII, da CF/1988, nem pelo direito à intimidade, que não é absoluto, prescrito no inciso X daquele mesmo artigo";
	c - a eventual ausência de comprometimento da competitividade do certame ou de prejuízo ao erário não é suficiente para afastar a penalidade imposta, visto que a apresentação de documentos com conteúdo falso e os demais indícios de conluio apurados nos autos são suficientes para caracterizar fraude à licitação e justificar a sanção aplicada, conforme demonstrado nos Votos condutores do Acórdão ora recorrido e do Acórdão 1237/2021-TCU-Plenário, que apreciou os embargos de declaração anteriormente opostos pelas ora recorrentes contra aquela primeira deliberação;
	d - além de a capacidade econômica do responsável não constituir critério para gradação da penalidade, não existem parâmetros legais para dosimetria das sanções aplicadas pelo TCU, o que levou, no caso concreto, à fixação do prazo, como destacou o Voto condutor do mencionado Acórdão 1237/2021-TCU-Plenário, a partir de um juízo do Relator e do Colegiado julgador acerca da gravidade das irregularidades praticadas pelas recorrentes e com o objetivo de obter um efeito dissuasório da ocorrência de condutas similares, peculiaridades essas que terminam por afastar a hipótese de ter havido omissão, irrazoabilidade ou desproporcionalidade no ônus imposto.
  	Demonstrada, pois, a improcedência das alegações recursais, deve ser negado provimento aos apelos em discussão, nos termos da minuta de Acórdão que submeto a este Colegiado.
	TCU, Sala das Sessões, em 16 de fevereiro de 2022.
JORGE OLIVEIRA 
Relator